【裁判字號】    92,上訴,817
【裁判日期】    921016
【裁判案由】    偽造文書
【裁判全文】
臺灣高等法院臺南分院刑事判決            九十二年度上訴字第八一七號      Ｇ
      上  訴  人
      即自訴人    丁○○○
      代  理  人  乙  ○  ○
      被      告  己  ○  ○
      右三人共同
      選任辯護人  李  金  澤
右列上訴人因被告等偽造文書案件，經自訴人提起自訴，不服中華民國九十二年六月
六日台灣台南地方法院第一審判決（九十一年度自字第二四五號），提起上訴，本院
判決如左：
      主      文
上訴駁回。
      理      由
一、自訴意旨略以：(一)被告己○○係中央健康保險局總經理，被告甲○○、丙○○係
    中央健康保險局南區分局執行訪查業務公務員，民國（下同）八十七年間，甲○○、丙○○受己○○指示，於南區分局轄區，執行抽訪業務，訪視曾就診於戊○○（已於八十九年九月廿一日死亡）所設光德家庭醫學科診所保險對象，被告等
    竟於渠等職掌業務，即訪查紀錄及移送臺灣台南地方法院檢察署公文書，登載明
    知與事實不符事項，致戊○○、丁○○○，均遭檢察官偵查起訴，受有名譽及財
    產上損害，經台灣台南地方法院（下稱台南地院），以八十八年度易字第二二○
    七號判決無罪在案（按其中自訴人丁○○○部分，經檢察官上訴後，於八十九年
    十一月卅日，經本院以八十九年度上易字第一三八三號案件，改判自訴人丁○○○為有期徒刑一年二月，緩刑三年確定；戊○○部分，則因於本院判決前死亡，
    經本院改判為公訴不受理確定）。爰就被告等，登載不實事項，分述如后：1.八
    十七年一月二日，由被告甲○○、丙○○，訪視陳黃玉里：（是否有到光德家醫
    診所看病？）在八十六年十月份時，本人及兒子志銘有到該診所就醫，當時在該
    診所，是由一位女醫師幫我看病，看診情形，為問症狀及用壓舌板看喉部，給本
    人二日份內服藥。2.八十七年一月二日，由甲○○、丙○○，訪視吳英嬌：（請
    說明您及您家人，到光德家庭醫學科診所就醫經過情形？）本人及家人、兒子、
    女兒至該診所取藥，都為二日份，未取過三日份。3.八十七年五月五日，中央健
    康保險局，健保稽字第八七○○八八五三號函，由被告己○○於所掌公文書載稱
    ：(1)蔡陳阿珠，未經醫師看診，由醫師太太，逕行處理。(2)陳黃玉里，八十六年
    十月份就診，由女醫師為其看診。(3)吳英嬌，其本人、子葉書維、女葉思汎及葉
    柔汎，因病就診取藥，均是二日份，未取過三日份藥。(二)然查：1.陳黃玉里自八
    十六年七月五日就診過後，即未有至光德家醫診所之就醫記錄。2.吳英嬌於台南
    地院八十八年度易字第二二○七號審理時證稱：當時健保局作訪查時，剛好我有
    保留我小孩葉書維，於八十六年三月廿九日，去診所看病的藥袋，因袋上記明二
    日份的藥，所以健保局才會記，只拿過二日份藥，沒有拿過三日份藥，事實上，
    一日份、二日份、三日份的藥，均有領過，視病情輕重而定，醫師處方，開幾日
    份的藥，就拿幾日份的藥等語。足證所謂，給二日藥份，請領三日藥份，係被告
    等先入為主，無中生有，未盡查明責任，即登載於所掌公文書。3.被告賴淑美所
    掌中央健康保險局，八十七年五月五日，以健保稽字第八七○○八八五三號函載
    ：蔡陳阿珠表示，未經醫師看診，其請求醫師太太丁○○○，逕行處理等語。經
    查，蔡陳阿珠自始迄今，未曾受任何人詢問，有關八十七年元月三日，看病事情
    ，更無向健保局表示，未曾受醫師看診，被告於公文書所載內容，根本係憑空杜
    撰，與事實不符，此自健保局南區分局訪查記錄，並無丁○○○訪查記錄，即可
    明白。益見被告等，明知為不實事項，仍登載於職務所掌公文書。因認被告甲○○、丙○○、己○○三人，均涉有刑法第二百十三條公務員登載不實罪嫌云云。
二、按被告未經審判證明有罪確定前，推定其為無罪；又犯罪事實應依證據認定之，
    無證據不得認定犯罪事實。不能證明被告犯罪者，應諭知無罪之判決，刑事訴訟
    法第一百五十四條、第三百零一條第一項，分別定有明文。又事實認定，應憑證
    據，如未能發現相當證據，或證據不足以證明，自不能以推測或擬制方法，為裁
    判基礎；認定不利於被告事實，須依積極證據，苟積極證據，不足為不利於被告
    之事實認定時，即應為有利於被告認定，更不必有何有利證據；又認定犯罪事實
    ，所憑之證據，無論直接或間接證據，其為訴訟上之證明，須於通常一般之人均
    不致有所懷疑，而得確信其為真實之程序者，始得據之為有罪之認定，倘其證明
    尚未達到此一程度，而有合理性懷疑之存在時，即無從為有罪之認定（最高法院
    四十年台上字第八六號、三十年台上字第八一六號、七十六年台上字第四九八六
    號判例參照）。
三、自訴意旨，認被告賴淑美、甲○○及丙○○，涉有公務員登載不實犯行，無非以
    ：(一)證人陳黃玉里，自八十六年七月五日就診過後，即未曾至光德家庭醫學科診
    所就醫。(二)證人吳英嬌於台南地院八十八年度易字第二二○七號違反醫師法案件
    審理時供稱，一日份、二日份、三日份的藥，均有領過。(三)證人蔡陳阿珠未曾受
    任何人詢問，有關八十七年一月三日看病之事，更無向健保局表示，未曾受醫師
    看診，被告等人，竟將上開不實事項，登載於所掌中央健康保險局，八十七年五
    月五日健保南醫字第八七○○八八五三號函文，為其主要論據。經查：
四、訊據被告甲○○、丙○○供承，渠等為健保局查核課人員，渠等對陳黃玉里、吳
    英嬌等人訪視報告，確為渠等所製作等情。然堅決否認有右述犯行，辯稱：陳黃
    玉里、吳英嬌訪視報告，確係據實製作，且每個問題下方，均請受訪者確認，並
    簽名蓋章，受訪人看完訪視報告後，若認不洽當，還請渠等更正，渠等於更正後
    ，也請受訪者確認。至蔡陳阿珠部分，渠等於八十七年一月二日上午，前往光德
    家醫診所訪視，適丁○○○正替蔡陳阿珠，作靜脈注射，渠等問蔡陳阿珠，有無
    經過醫師看診，她說沒有，全程經過，均有錄影存證，並隨案移送，並無明知為
    不實事項，而故意登載情事等語。至中央健康保險局，八十七年五月五日健保南
    醫字第八七００八八五三號函，說明部分係記載：1.台南市光德家庭醫學科診所
    負責醫師戊○○，與本局簽約為全民健康保險特約醫事服務機構，辦理全民健康
    保險醫療業務。2.案經本局南區分局派員，於八十七年一月三日，訪視光德家庭
    醫學科診所，發現該診所負責醫師戊○○未在診所，亦無其他醫師在場，而戊○○醫師太太陳寶貴，正為患者蔡陳阿珠，施打血管注射，蔡陳阿珠表示，未經醫
    師看診，其請求醫師太太陳寶貴，逕行處理。3.本局遂對該診所，就診保險對象
    陳黃玉里等多人抽訪，查獲該診所涉嫌下述違規情事：(1)保險對象陳黃玉里、郭
    美玲二人指認，渠等至光德家庭醫學科診所就診，係由未具醫師資格人員陳寶貴
    ，為渠等執行醫療業務，該診所卻以負責醫師名義，向本局申報醫療費用。(2)．
    ．．。(3)保險對象陳品頤、吳英嬌、葉書維、葉思汎、葉柔汎等人，至光德家庭
    醫學科診所看診，每次取藥，均僅二日份，該診所竟向本局，申報三日份藥費，
    並於病歷為不實記載等語，有該函文附卷可稽（詳台北地院八十九年度自字第八
    五六號卷十二至十五頁）。被告甲○○、丙○○自承上開函文，係渠等依訪視情
    形製作。是本件應審究者為，上開函文所載內容，是否確為不實。經查：
  (一)【證人陳黃玉里部分】
  (1)依證人陳黃玉里於中央健保局南區分局訪查時證稱：在八十六年十月份時，我與
    兒子陳志銘，到光德家庭醫學科診所就醫，當時在該診所，是由一位女醫師幫我
    看病，看診情形，為問症狀及用壓舌板看喉部，給我二日份內服藥，未有打針，
    當時我向女醫師表示，我兒子嘴唇裂易感冒，醫師多給我們一罐維他命，並在我
    兒子陳志銘健保卡上，多蓋一格等語，並經其親閱確認無誤後，簽名蓋章其上，
    有中央健康保險局南區分局業務訪查訪問記錄附卷可稽（詳台北地院八五六號刑
    事卷八、九頁），並經本院調閱本院八十九年度上易字第一三八三號刑事卷全卷
    （詳本院卷九一、一○五之一頁），核閱無誤。
  (2)證人陳志銘於調查站證稱：在八十六年十月間，我與母親陳黃玉里，因感冒症狀
    ，到光德家庭醫學科診所就診，由男醫師看診，我母親則由男醫師太太看診，因
    我嘴唇裂，男醫師告訴我，係缺乏維他命，除開給我三日份感冒藥，給我一罐維
    他命外，另在我健保卡上多蓋一格等語（詳五五○五號偵查卷五九頁背面）。
  (3)觀諸卷附光德診所病歷表（詳本院八十九年上易字第一三八三號卷，外放健保局
    訪問記錄卷【下簡稱訪問記錄】十五頁）。其中證人陳黃玉里，於八十六年七月
    五日後，固然未有，再至光德家庭醫學科診所就診紀錄，然陳黃玉里兒子陳志銘
    ，於八十六年十月十三日、十六日、十九日、廿八日及卅日，則有密集就診紀錄
    ，且證人陳黃玉里於上開訪查紀錄中所為證詞，與其子陳志銘於調查站中所述情
    節互核相符，並有陳志銘光德診所病歷表可資佐證（詳訪問記錄卷十六頁），且
    該訪問紀錄，並經受訪人陳黃玉里核閱無誤，戊○○及上訴人丁○○○，均未爭
    執陳黃玉里該簽名真正，足認訪問紀錄，確依證人陳黃玉里供述記載，實難認訪
    問紀錄內容，有何虛偽不實。
  (二)【證人吳英嬌部分】
  (1)證人吳英嬌於中央健保局南區分局訪查時證稱：我與家人（書維、思汎、柔汎）
    都因感冒、胃不適、酸痛等症狀，到光德家庭醫學科診所就診，每次蓋一格健保
    卡，付一百元費用，我及家人至該所取藥，都為二日份，未取過三日份，若打針
    則須要另外付費用（金額為二百多至五百元），我及家人未曾在此診所換東西等
    語，並經其親閱確認無誤後，簽名、蓋章其上（詳台北地院八五六號刑事卷十、
    十一頁）。
  (2)雖證人吳英嬌於台南地院八十八年度易字第二二○七號違反醫師法案件審理時證
    述：當時健保局作訪查時，剛好我有保留我小孩葉書維，八十六年三月廿九日，
    去診所看病的藥袋，因藥袋上記明，是二日份的藥，所以健保局才會記載，只拿
    過二日份的藥，沒有拿過三日份的藥。事實上，一日份、二日份、三日份的藥，
    均有領過，視病情輕重而定云云（詳原審二二０七號卷七二頁）。
  (3)然觀諸本院八十九年上易字第一三八三號卷附，自訴人向中央健保局請款電腦記
    錄，有關病患葉書維部分，自八十六年一月份起，至八十六年十一月份止，光德
    家醫診所，藥款請領記錄，僅八十六年二月十五、十七日，八十六年三月廿七、
    廿九日，八十六年五月十二、十四、廿三、廿五日，八十六年六月廿二、廿四、
    廿六、廿八日，八十六年七月廿七、廿九、卅一日等十五次就醫，係請領二日份
    藥費，其餘卅一次葉書維就醫，光德家庭醫學科診所，均請領三日份藥費，未曾
    領過一日份的藥費（詳本院八十九年上易字第一三八三號卷一七一至一七五頁）
    。既然證人吳英嬌，在被告甲○○、丙○○訪查時供稱，其及家人至該所取藥，
    都為二日份，未取過三日份，而中央健保局，所留存光德家庭醫學科診所「藥款
    請領記錄」，就病患葉書維部分，卻出現有卅一次，是向中央健保局，請領三日
    份藥費，則被告三人，依此認「光德家庭醫學科診所」，有違規領款事實，乃於
    八十七年五月五日，以中央健康保險局，健保南醫字第八七００八八五三號函，
    將光德家庭醫學科診所負責醫師，函送檢察官偵查，核屬有據。實難認被告三人
    ，有何明知不實事項，而故意登載於公文書情事。至證人吳英嬌，雖於台南地院
    八十八年易字第二二○七號案件審理改稱，有時亦領三日份藥云云。然被告既係
    依證人吳英嬌，在訪查時供述，對照於中央健保局，所留存光德家醫診所，有關
    藥款請領記錄，而認定該診所有違規情事，則即不得以證人吳英嬌，嗣後其於法
    院供述，據以推論，被告於移送書記載，即係明知不實，而故為登載。且訪問紀
    錄，係經受訪人吳英嬌核閱無誤後，簽名蓋章確認。戊○○及上訴人丁○○○，
    亦均未爭執吳英嬌簽名及印章真正。足認訪問紀錄，係依吳英嬌供述記載，自難
    僅因吳英嬌證詞，其後供詞，有所補充陳述，即逕謂訪問紀錄，係屬不實。
  (三)【病患蔡陳阿珠部分】
    自訴意旨又以，病患蔡陳阿珠自始迄今，未曾受任何人詢問，有關八十七年一月
    三日看病之事，更無向健保局表示，未曾受醫師看診云云。然經原審當庭勘驗被
    告甲○○、丙○○訪視當天錄影帶內容，勘驗結果：一開始先在門外，拍攝診所
    外面的狀況，經過一段時間，才進入該光德家庭醫學科診所，進入診所時丁○○○，正為蔡陳阿珠，施打血管注射，醫生並不在診所內，丁○○○稱：「醫生去
    新光」，被告（即甲○○、丙○○）有與蔡陳阿珠交談，其中一人問蔡陳阿珠，
    剛剛打什麼針，蔡陳阿珠表示，她也不知道，全都需要等醫生回來拿藥，伊常來
    看，卡片上面都有資料，什麼病都是固定的，起先丁○○○，不幫她打針，但她
    身體極為不適，已不能走路，不幫她打怎麼可以，她兒子也跟丁○○○計較，蔡
    陳阿珠也表示，是她請丁○○○先幫她打針，丁○○○也在旁邊表示，是蔡陳阿
    珠請她先幫她打針的，蔡陳阿珠也表示，丁○○○有打電話請醫生回來，要等醫
    生回來，才可以拿藥，她經常至該診所看病，至於打什麼針，他們都很瞭解，她
    都是來拿藥比較多等情，有錄影帶及勘驗筆錄在卷足憑（詳原審卷七三頁）。是
    以，被告甲○○、丙○○，於八十七年一月三日，訪視當天，確曾詢問病患蔡陳
    阿珠，有關就診經過。被告甲○○、丙○○供稱：函文內容，係依八十七年一月
    三日，訪視光德家庭醫學科診所結果，所為記載等語，洵屬非虛。
  (四)末查，上開自訴人丁○○○違反醫師法案件，業經本院八十九年上易字第一三八
    三號刑事判決，認自訴人丁○○○未取得合法醫師資格，擅自執行醫療業務，而
    判處有期徒刑一年二月，緩刑三年確定（詳原審卷廿三至廿八頁）。益見被告等
    人，並無於前述業務訪查報告及函送檢察官偵查移送書，故意為不實登載情事。
五、綜上各情，被告等人，確依證人陳黃玉里、吳英嬌及蔡陳阿珠供述，而製作訪查
    紀錄及中央健康保險局八十七年五月五日健保稽字第八七○○八八五三號函文，
    該二份公文書，應無何不實可言。此外，復查無其他積極證據，足資證明被告等
    人有自訴人所指公務員登載不實犯行，依前說明，自應對被告三人均無罪諭知。
六、原審以不能證明被告犯罪，諭知被告均無罪，認事用法，核無不合。上訴意旨(一)
    謂，蔡陳阿珠兒子蔡永杰係奇美醫院主治醫師，依行政院衛生署八一０五八五七
    號函所示，醫療工作之診斷處方、手術病例表記、施打麻醉等醫療行為，應由醫
    師親自執行，其餘醫療工作，得在醫師指示下，由輔導人員為之。故自訴人丁○○○，依醫師指示，為蔡陳阿珠打針，並無違法，被告對上開函示，自應熟知，
    明知自訴人丁○○○所為，係合法醫療輔助行為，猶登載於移送公文書，自有刑
    法公務員登載不實罪嫌云云。惟查，依上函示，輔導人員於醫師指示下，固得為
    診斷處方、手術病例表記、施打麻醉等其餘醫療行為，然上開函示，所指輔導人
    員，限於護理人員、助產人員或其他醫事人員，此觀諸醫師法第廿八條但書第二
    款規定，未取得合法醫師資格，但在醫療機構於醫師指示下護理人員、助產人員
    或其他醫事人員，而執行醫療業務者，不罰，即可明白。本件上訴人丁○○○，
    並非為護理人員、助產人員或其他醫事人員，而依訪視當天錄影帶可看出，上訴
    人丁○○○，係基於蔡陳阿珠請求，而為其施打針劑，並非在醫師指示下，為蔡
    陳阿珠施打針劑。至蔡陳阿珠兒子蔡永杰固係醫師，然非診治蔡陳阿珠之診斷醫
    師，自無從指示上訴人丁○○○，從事其他醫療行為，上訴人上訴意旨所陳，尚
    不足認定被告於業務訪查報告上登載，係屬虛偽。至上訴意旨(二)謂，病患葉書維
    ，於八十六年三月廿九日藥袋，與病歷表及向健保局請款電腦記錄，皆載明二日
    ，被告對請款資料，知之甚明，明知戊○○並無皆以三日請款情事，且吳英嬌亦
    證述確有拿二日藥量，被告猶在移送書登載戊○○請領藥款，皆為三日云云。惟
    被告等人，依證人吳英嬌於訪查時證稱，其領藥都為二日份，未取過三日份等語
    ，而卻查出光德家醫診所戊○○，有多次請領三日份藥款紀錄，乃認戊○○有違
    規情事，遂於移送書記載光德診所，向健保局申報三日份藥費等情，自不得執此
    ，謂被告於移送書記載，係虛偽不實。故自訴人上訴意旨，指摘原判決不當，依
    上所述，為無理由，應予駁回。
據上論斷，應依刑事訴訟法第三百六十八條，判決如主文。
中    華    民    國      九十二      年      十      月      十六      日
                                  臺灣高等法院臺南分院刑事第六庭
                                      審判長法官  蔡    崇    義
                                            法官  許    進    國
                                            法官  董    武    全
右正本證明與原本無異。
如不服本判決，應於判決送達後十日內向本院提出上訴狀，其未敘述理由者並應於提
出上訴狀後十日內向本院補提理由書（應附繕本)。
                                      法院書記官  黃    全    忠
中    華    民    國      九十二      年      十      月      十七      日


司法院資訊處製作；財團法人民間司法改革基金會備份。
